臺灣高等法院民事判決　　　　　　　　　99年度上字第1143號
上　訴　人　楊立德
訴訟代理人　羅炘沂律師
複 代理 人　羅筱茜律師
　　　　　　李姝律師
被 上訴 人　李榮林
訴訟代理人　李榮堂
上列當事人間請求拆屋還地事件，上訴人對於中華民國99年8月
31日臺灣士林地方法院98年度訴字第1376號第一審判決提起一部
上訴，本院於100年1月25日言詞辯論終結，判決如下：
    主      文
上訴駁回。
第二審訴訟費用由上訴人負擔。
    事實及理由
一被上訴人起訴主張：坐落臺北市○○區○○段1小段267地號土
  地（下稱267號土地），為伊及訴外人黃泰山、黃華山、李秀
  英、李榮山、黃維蜒、中華民國等人所共有。上訴人無合法權
  源，在267號土地如附圖所示A部分面積13.6平方公尺、B部分
  面積47.58平方公尺、C部分面積1.43平方公尺建有房屋、水泥
  地棚架、坡崁等，伊自得依法請求其將上開地上物拆除，並將
  基地返還伊及共有人全體。爰依民法第767條、第821條之規定
  ，求為命上訴人將坐落267號土地如附圖所示A 部分房屋面積
  13.6平方公尺、B部分鐵皮棚架面積47.58平方公尺、C部分坡
  崁面積1.43平方公尺拆除，並將該土地返還被上訴人及共有人
  全體之判決。
  上訴人則以：伊於民國80年1月25日向訴外人黃昱成購買門牌
  號碼臺北市○○區○○路9之1號未辦保存登記之房屋（下稱系
  爭房屋），該房屋本即部分坐落於267號土地上，附圖A部分房
  屋13.6平方公尺非伊購買後擴建，前手興建系爭房屋時，地主
  知悉越界建築，伊得類推適用民法第796條之規定，拒絕移去
  或變更系爭房屋。縱地主不知越界建築，然系爭房屋占用附圖
  A部分迄今已逾30餘年，被上訴人及其他共有人無反對之意見
  ，應認已有默示之同意，其迄98年方請求拆屋還地，有違民法
  第796條之規定，更屬權利濫用；且拆除A部分建物將危及建物
  安全並導致公共危險，伊其餘未遭拆除之房屋亦有崩塌之危險
  ，將危害坐落土地之地基穩定性，為維護社會經濟，被上訴人
  有容忍系爭房屋繼續存在267號土地上之義務。另被上訴人及
  訴外人李秀英、李榮山於84年間以伊竊佔同區○○段○○段608
  地號土地（下稱608號土地）及系爭267號土地搭蓋水泥建物為
  由提出告訴，經不起訴處分確定後，伊擬承買被上訴人及李秀
  英、李榮山所有608號土地應有部分，李榮堂遂向被上訴人提
  出以公告現值加4成出賣608號土地之應有部分1/2予伊，267號
  土地則同意按現況予伊使用。嗣土地增值稅單於84年底核發，
  伊與李榮堂聯繫繳交增值稅事宜時，經告知被上訴人等地主不
  願繳交增值稅新臺幣（下同）279,954元，並稱伊得使用267號
  土地停車，要求伊負擔增值稅作為代價，伊遂代為繳交上開增
  值稅279,954元，並使用267號土地供停車。被上訴人多年來就
  前開事實知之甚詳，無何異議，伊再於94年6月間在附圖D部分
  土地上鋪設水泥搭設棚架作為停車使用，詎被上訴人於95年初
  檢舉該地上物之棚架係違建，經相關單位會勘後認為D部分係
  新違建，伊乃於95年6月自行拆除附圖D部分之棚架云云，資為
  抗辯。
二原審命上訴人將其267號土地如附圖A（面積：13.6平方公尺）
  、B部分（面積：47.58平方公尺）、C部分（面積：1.43平方
  公尺）所示之地上物拆除，並將土地返還被上訴人及其他共有
  人。上訴人提起上訴，聲明：
  (一)原判決除免假執行部分外，關於命上訴人將其坐落於267號
    土地如附圖A面積13.6平方公尺所示之地上物拆除，並將土
    地返還被上訴人及其他共有人部分與該部分假執行之宣告均
    廢棄。
  (二)上開廢棄部分，被上訴人在第一審之訴及假執行之聲請均駁
    回。
  被上訴人則聲明：上訴駁回。
  （上訴人就原審命其將附圖B、C所示之地上物拆除，並將土地
  返還被上訴人及其他共有人部分，未據聲明不服而敗訴確定）
  。
三被上訴人主張系爭房屋占用267號土地如附圖所示A（面積13.6
  平方公尺之事實，提出267號土地登記為證，另經原審囑託臺
  北市士林地政事務所（下稱士林地政所）測量，繪有土地複丈
  成果圖（即附圖）在卷可憑。兩造不爭執事項：
  (一)267號土地面積446.2平方公尺，為兩造及訴外人黃泰山、黃
    華山、李秀英、李榮山、黃維蜒、中華民國等人共有。
  (二)士林地政所99年1月13日北市字第47號土地複丈成果圖所示A
    部分房屋面積13.6平方公尺，在267號土地範圍內。
四被上訴人另主張上訴人拆除並返還附圖所示A部分面積13.6平
  方公尺房屋，為上訴人所否認，並以前詞置辯。
  (一)按「當事人主張有利於己之事實者，就其事實，有舉證之責
    任」，民事訴訟法第277條前段定有明文。而以無權占有為
    原因，請求返還所有物之訴，被告對原告就其物有所有權存
    在之事實無爭執，而僅以非無權占有為抗辯者，原告於被告
    無權占有之事實，無舉證責任。被告應就其取得占有，係有
    正當權源之事實證明之。如不能證明，則應認原告之請求為
    有理由（最高法院72年度台上字第1552號判決意旨參照）。
    又所謂正當權源，係指依法律規定或契約關係，物之所有權
    人有提供或容忍占有使用之義務而言。系爭房屋坐落之267
    號土地為被上訴人及他共有人所共有，已如前述，上訴人抗
    辯其非無權占有云云，自應就其有合法占有權源之利己事實
    負舉證之責。
  (二)上訴人雖辯稱其前手黃昱成興建系爭房屋時，地主知悉有越
    界建築，未即時提出異議，應類推適用民法第796條之規定
    ，不得請求移去或變更其房屋云云，為被上訴人否認，揆諸
    前開說明，上訴人應就前述有利於己之事實負舉證之責。而
    「土地所有人建築房屋逾越疆界者，鄰地所有人如知其越界
    而不即提出異議，不得請求移去或變更其建築物，固為民法
    第七百九十六條前段之所明定。惟主張鄰地所有人知其越界
    而不即提出異議者，應就此項事實負舉證之責任」，已據最
    高法院45年台上字第931號著有判例。證人胡志高雖證稱：
    「我從小出生於此，住在隔鄰8號」、「（是否認識兩造？
    ）認識的，我住的房子就在前面」、「（是否知道系爭9之1
    號房屋有無改建？）房屋之前就是這樣，只有整修過，沒有
    改建」、「（請問證人系爭房屋內之樓梯是從前就有的嗎？
    ）前屋主時就存在的」云云（本院卷第51-52頁）。然胡志
    高證言僅能證明系爭房屋於興建時迄本院至現場履行勘驗時
    相同，無改建之情形，屋內樓梯亦非上訴人所興建而已，不
    能證明上訴人之前手於興建系爭房屋時，被上訴人及其他共
    有人已知有越界而不即提出異議。另證人黃正憲到場證稱：
    「（是否是坐落臺北市○○區○○段一小段267地號土地前
    地主？）是的」、「（有否將之前擁有之上開土地應有部分
    賣給上訴人？）是的」、「（是否知道上訴人為何要使用系
    爭土地？）我不曉得他買土地的動機」、「（何時知道上訴
    人使用系爭土地？）我不曉得」、「（有阻止上訴人使用系
    爭土地過嗎？）沒有阻止，他跟我們買，我不曉得他的用途
    」、「（有無補充訊問？）在賣土地給上訴人前，是否認識
    上訴人？）不認識」、（知道楊立德住在隔壁的608地號土
    地上？）我不曉得，我母親死亡後，他過來說要向我買土地
    」等語。證人黃正則到場陳稱：「（是否是坐落臺北市○○
    區○○段一小段267地號土地之前地主？）應該是，因為地
    號我不知道」、「（有否將之前擁有之上開土地應有部分賣
    給上訴人？）有賣過」、「（是否知道上訴人為何要使用系
    爭土地？）我不知道為何楊立德要買這土地」、「（何時知
    道上訴人使用系爭土地？）我不知道」、「（有阻止上訴人
    使用系爭土地過嗎？）我沒有阻止過」、「（是否知道楊立
    德住在隔壁60 8地號土地上？）我不知道」、「（買賣系爭
    土地前，是否認識楊立德？）不認識」、「（是否認識李榮
    林、李榮堂？）都不認識」云云（本院卷第73-75頁），均
    不能證明267號土地所有人知上訴人之前手越界而不即提出
    異議。胡志高、黃正憲、黃正則之證言均難作為有利於上訴
    人認定之依據；此外，上訴人復未提出其他證據證明267號
    土地所有人於上訴人之前手興建系爭房屋時，知上訴人之前
    手越界而不即提出異議，上訴人辯稱本件應類推適用民法第
    796條之規定，不得請求移去或變更其房屋云云，非屬可取
    。
  (三)上訴人又辯稱系爭房屋占有附圖A部分已存在逾30年，被上
    訴人及其他共有人未為反對之意見，應認已有默示之同意云
    云。然「所謂默示之意思表示，係指依表意人之舉動或其他
    情事，足以間接推知其效果意思者而言，若單純之沉默，則
    除有特別情事，依社會觀念可認為一定意思表示者外，不得
    謂為默示之意思表示」，業經最高法院29年上字第762號著
    有判例。易言之，沈默係單純之不作為，非間接意思表示，
    除法律或契約規定外，原則上不生法律效果。是系爭房屋占
    用267號土地，被上訴人或其他共有人未明示為反對之表示
    ，衡情其原因或欠缺權利意識，或基於睦鄰與人為善，或礙
    於處置能力之不足等，顯然不能僅以被上訴人或其他共有人
    就此不作為之單純沈默，遽認係默示同意上訴人或其前手占
    用附圖A部分之土地，上訴人上開辯稱尚無可採。
  (四)上訴人復抗辯其向被上訴人、李榮山、李秀英購買608號土
    地應有部分時，以公告地價加4成之高價購買，並負擔賣方
    應負擔之土地增值稅，同意267號土地按現況予上訴人使用
    ；斯時被上訴人、李榮山、李秀英等人已知悉系爭房屋部分
    坐落於267號土地上，但占用267號土地之面積較小，故兩造
    以上訴人購買被上訴人所有608號土地之應有部分之方式和
    解，得間接推知被上訴人同意系爭房屋使用267號土地，否
    則應連267號土地一併納入和解範圍云云（本院卷第96-97頁
    ）。然上訴人於原審所稱得被上訴人同意使用267號土地部
    分係指停車使用部分（按即附圖所示B、D部分），此觀上訴
    人之言詞辯論意旨狀載：「……因此遂由被告（上訴人，下
    同）代為繳交608地號土地地價稅279954元，被告使用267地
    號土地停車使用係經原告（被上訴人，下同）及李秀英、李
    榮山等共有人同意。(三)被告經原告同意使用系爭267土地後
    ，隨即於85年2月間於測量成果圖B部分搭設棚架供自己及家
    人停車使用……因原有停車位不敷使用，再於94年6月間在D
    部分土地上舖設水泥搭設棚架作為停車使用……」等語自明
    （原審卷第230- 231頁）。而附圖D部分嗣經上訴人自動清
    除未占有，被上訴人並減縮此部分之請求（原審卷第224頁
    ），另原審認定上訴人未經被上訴人或其他共有人之同意占
    用B、C部分，判命上訴人拆除返還B、C部分，此部分復未據
    上訴人聲明不服而告確定，上訴人復於本院再辯稱被上訴人
    同意上訴人之系爭房屋使用267號土地如附圖A所示部分，即
    屬無據。
  (五)況證人即代書林柏宏於原審97年度易字第1197號刑事案件中
    證述：「（84年間有無辦理北投區○○段○○段608地號土地
    的過戶登記事宜？）有，但是楊立德拿去請我們事務所辦理
    ，我是請我們小姐去辦理，他是在84年10月27日委託我們，
    11月初向臺北市政府申請分區使用證明，查出來這是道路用
    地，楊立德當時說要買，依我們當時來說，要買道路用地也
    覺得很奇怪，勸他不要買……楊立德說是因地在他房子旁邊
    ，他一定要買，因為房子有佔到那個地，我問他要買多少，
    他說公告地價加了幾成，我有勸他，叫他不要買，認為沒有
    那個價值，楊立德說當事人在旁邊有一塊地，願意給他停車
    ，所以他買了沒有關係」、「（當事人在旁邊的地是指那一
    塊？）267地號」云云（原審卷第96-97頁），惟林柏宏係稱
    「楊立德說當事人在旁邊有一塊地，願意給他停車，所以他
    買了沒有關係」，自係自上訴人處所聽聞之傳聞證據，尤難
    以證明被上訴人同意上訴人之系爭房屋占用、使用附圖A所
    示部分，林柏宏之證言自難作為有利於上訴人認定之依據。
    再上訴人曾於84年間向被上訴人及訴外人李榮山、李秀英等
    購買608號土地之應有部分，係因系爭房屋未得被上訴人、
    李榮山、李秀英等之同意，而占用608號土地，經李秀英對
    上訴人提出竊占之告訴，由臺灣士林地方法院檢察署以84年
    度偵字第8212號受理在案，嗣上訴人與被上訴人、李榮山、
    李秀英等人成立和解，以價購之方式買受取得被上訴人、李
    榮山、李秀英等人之608地號土地應有部分等情，有上訴人
    於84年9月23日檢察官訊問時稱：「那塊地並沒有鑑界過，
    且在80年我也找李榮堂談，若有超界，地是租我或賣我都可
    以，而李說只有占到608地號土地一點點」云云，另於84 年
    10月11日檢察官訊問時稱：「(與告訴人談得如何？）他要
    我向他買，我也同意」；被上訴人訴訟代理人李榮堂於84年
    10月18日檢察官訊問時則稱：「(現土地談的如何？）談好
    了，我決定賣給他，以五十五萬賣給他，增值稅由買方繳納
    」自明（筆錄影本見本院卷第115、117、120-121頁），另
    有臺灣士林地方法院檢察署84年度偵字第8212號不起訴處分
    書在卷可參（本院卷第156-157頁）。另李榮堂於原審97年
    度易字第1197號刑事案件中證述：「（84年和解時，有無就
    被竊佔的267土地同意由被告使用？）沒有同意，和解時不
    確定267地號有無被佔用，當時和解氣氛融洽，只有口頭說
    如果有佔到267地號部分，不清楚的部分同意讓他使用，但
    有需要時要他拆除，他還是無條件要拆除」等語（原審卷第
    95頁）。顯然84年間就前開竊占案件之糾紛，兩造所確知者
    為上訴人之系爭房屋確占用608號土地，故上訴人與李榮山
    、李秀英等人僅就608號土地部分達成和解，由上訴人價購
    608號土地，其等和解之範圍亦僅及於上訴人占用608號土地
    一事，不及於267號土地。又上訴人於84年11月間，以公告
    現值加4成之價格，並負擔土地增值稅向被上訴人、李榮山
    、李秀英購買608號土地之應有部分，為兩造所不爭。再依
    上開林柏宏之證言，上訴人係為求和解，並解決被訴涉嫌竊
    占罪一案，並為保有地上房屋不遭拆除，非全無動機同意以
    高價購買608號土地之應有部分。佐以兩造84年間買賣之標
    的僅為608號土地，不包括267號土地，若謂當時兩造合意被
    上訴人與其他共有人共有之267號土地任由上訴人使用，亦
    不符土地交易之常情。以上，尚難僅以兩造於84年間由上訴
    人以公告現值加4成，並負擔土地增值稅之條件買受608號土
    地之應有部分之事實，即率爾推論買賣當時，被上訴人已同
    意上訴人之系爭房屋得使用267號土地附圖A所示部分。上訴
    人另提出李秀英於本院98年度上易字第640號刑事竊佔案件
    之陳述為立證方法，李秀英（被上訴人之母）固陳稱：「（
    以前賣608號土地時，有無同意對方使用267號土地？）有」
    、「（平常267號土地，何人在使用？）我兒子在使用」、
    「（你兒子不是都沒有回去嗎？）孫子在使用」、「（你的
    孫子看到土地被他人使用，都沒有回去講嗎？）被使用只有
    一點點，孫子也沒有常常回去看」云云，然李秀英又稱：「
    （北投267號土地，你剛才表示有同意被告使用，你能否確
    定？）我沒有同意」、「（你剛才為何說有同意？）我沒聽
    懂」、「（你子孫是否常常回去看北投的土地？）沒有」、
    「（以前賣房子、土地的時候，有無同意對方使用附近的土
    地？）我兒子在處理」等語（本院卷第129-130頁），實難
    以李秀英前後所稱不一之證言證明被上訴人同意上訴人之系
    爭房屋佔用、使用267號土地如附圖A所示部分。況本院98年
    度上易字第640號刑事竊佔案件係上訴人竊佔267號土地如該
    案附圖所示C、D部分（原審卷第186-189頁），原審卷第189
    頁刑事案件附圖之C、D部分即為本件附圖所示B、D部分（按
    即搭棚架供停車部分），該刑事案件之竊佔標的即為附圖B
    、D部分搭棚架供停車部分之土地，縱李秀英所稱同意對方
    使用，亦僅指同意對方使用本件附圖之B、D部分而已。矧本
    院98年度上易字第640號刑事判決仍認定上訴人竊佔如本件
    附圖所示B、D（搭棚架停車）部分，上訴人所引李秀英上開
    筆錄仍不能作為有利於上訴人認定之依據，上訴人前揭被上
    訴人同意上訴人之系爭房屋使用如附圖A所示部分之辯解，
    即無可採。
  (六)上訴人另辯稱被上訴人請求拆除附圖A所示地上物，屬民法
    第148條第1項後段之權利濫用並導致公共危險，因附圖A部
    分土地之地上物，本即為系爭房屋之一部分，上訴人購買系
    爭房屋後無擴建之情事云云。惟依上訴人於上開84年度偵字
    第8212號案件檢察官訊問時所稱：「那塊地沒有鑑界過，且
    在80年我也找李榮堂談，若有超界，地是租我或賣我都可以
    ，而李說只有占到608地號土地一點點，那水泥屋是我自黃
    昱成買來就有了，不是我蓋的，只因漏水，我用水泥把牆壁
    抹抹而已」、「該處原是一遮雨棚，後來我是用水泥、鐵門
    修繕成現在的樣子」云云，李榮堂則稱：「原先房子較小，
    以竹籬圍著放雜物，楊買來後逐漸擴建成現在樣子……原來
    那邊只是一個遮雨棚」等語（本院卷第115-116頁）。顯見
    上訴人前於該案自承曾將購買自黃昱成之房子所附之遮雨棚
    ，以水泥、鐵門加以修繕擴建，該屋有水泥牆、鐵門之部分
    ，即係占有附圖A部分土地上之建物，上訴人所稱其自黃昱
    成處買受系爭房屋後，均無擴建云云，已難憑採。前述證人
    胡志高證言：「（是否知道系爭9之1號房屋有無改建？）房
    屋之前就是這樣，只有整修過，沒有改建」、「（請問證人
    系爭房屋內之樓梯是從前就有的嗎？）前屋主時就存在的」
    云云（本院卷第51-52頁），僅證稱「整修過，沒有改建」
    ，非證明「無擴建」，上訴人所稱「該處原是一遮雨棚，後
    來我是用水泥、鐵門修繕成現在的樣子」云云，胡志高將之
    解釋為「整修」，不影響本院上開之認定。況「房屋之拆除
    為一種事實上之處分；未保存登記不動產之受讓人，法律上
    雖未取得所有權，但仍取得事實上之處分權，受讓人自有拆
    屋之權能」（最高法院80年度台上字第2516號判決意旨參照
    ），上訴人既自黃昱成受讓系爭房屋，不論如附圖所示A部
    分之房屋為黃昱成所建或上訴人所建，上訴人對之均有拆除
    之權能，是其上開辯解與本院認定上訴人有拆除如附圖所示
    A部分權能無涉。又被上訴人本於土地所有人之地位，請求
    無權占有人之上訴人返還無權占有之土地，屬正當權利之行
    使，難認有權利濫用之情形。上訴人又辯稱拆除附圖A所示
    建物，有公共危險之虞云云，惟未舉證以實其說，況上訴人
    既無權占有267號土地如附圖所示A部分，其即負有拆除附圖
    A所示之地上物並返還土地之義務，其於履行義務之際，即
    應注意拆除之安全，作好必要之防護及補強措施，自不得以
    此作為拒絕拆除返還之理由，遑論上訴人於原審亦同時辯稱
    拆除B、C部分將導致公共危險云云，然其就該部分卻未據聲
    明不服而告確定，則上訴人所稱拆除B、C部分將導致公共危
    險云云，自與事實不符而非可採信，上訴人上開辯解均無可
    取。
  (七)末查，上訴人雖於95年3月10日取得267號土地應有部分1/8
    （原審卷第53頁），然依最高法院62年台上字第1803號判例
    要旨「各共有人按其應有部分，對於共有物之全部雖有使用
    收益之權。惟共有人對共有物之特定部分使用收益，仍須徵
    得他共有人全體之同意，非謂共有人得對共有物之全部或任
    何一部有自由使用收益之權利」，準此，上訴人使用267號
    土地之特定部分即如附圖所示A部分，仍須徵得他共有人全
    體之同意，非謂上訴人得對267號土地之任何一部有自由使
    用收益之權利，上訴人復未舉證證明其已徵得他共有人全體
    之同意使用附圖A所示之特定部分，則上訴人前揭取得267號
    土地應有部分1/8之事實仍難作為有利於上訴人認定之依據
    。
  (八)按「所有人對於無權占有或侵奪其所有物者，得請求返還之
    」、「各共有人對於第三人，得就共有物之全部為本於所有
    權之請求。但回復共有物之請求，僅得為共有人全體之利益
    為之」，民法第767條第1項、第821條分別定有明文。上訴
    人既無法證明其占有系爭附圖A部分之土地有合法占有之權
    源，被上訴人依前揭規定，請求上訴人將占有267號土地如
    附圖A所示之地上物拆除，並返還土地予被上訴人及其他共
    有人，即屬有據。
五綜上所述，被上訴人依上開規定，請求上訴人將其坐落於267
  號土地如附圖A部分（面積：13.6平方公尺）所示之地上物拆
  除，並將土地返還被上訴人及其他共有人，為有理由，應予准
  許。原審（除確定部分外）為上訴人敗訴之判決，並依兩造之
  聲請，酌定相當擔保金為假執行、免為假執行之諭知，核無不
  合。上訴意旨指摘原判決此部分不當，求予廢棄改判，為無理
  由，應予駁回。
六本件因事證已臻明確，兩造其餘攻擊、防禦方法及所為之立證
  ，經審酌後認與判決之結果不生若何影響，無庸再逐一予以論
  列，合併敘明。
據上論結，本件上訴為無理由，依民事訴訟法第449條第1項、第
78條判決如主文。
中    華    民    國   100    年    2     月    22    日
                    民事第十八庭
                        審判長法  官     湯美玉
                              法  官     丁蓓蓓
                              法  官     李慈惠
正本係照原本作成。
不得上訴。
中    華    民    國   100    年    2     月    23    日
                              書記官     洪雪娥